---
title: "Análisis de datos ambientales"
author: "Rosario Huertas Henao"
date: "1/7/2021"
output:
  html_document: default
  pdf_document: default
---


```{r setup, include=FALSE}
#Cargamos las librerias
library(dplyr)
library(magrittr)
#library(purrr)
library(tidyr)
library(stringr)
library(readr)
library (ggplot2)
library(lubridate)
library(forecast)
library(tsbox)
```

# EXTRACCIÓN Y CARGA DE DATOS 


## Carga de datos
```{r}
datos2018 <- read_delim("datos201812.CSV", 
    ";", escape_double = FALSE, trim_ws = TRUE)
datos2019 <- read_delim("datos201912.CSV", 
    ";", escape_double = FALSE, trim_ws = TRUE)
datos2020 <- read_delim("datos202012.CSV", 
    ";", escape_double = FALSE, trim_ws = TRUE)
datos2021 <- read_delim("datos202103.CSV", 
    ";", escape_double = FALSE, trim_ws = TRUE)
```


## Descripcion de los datos
Primero vemos que variables aparecen. Para hacernos una idea de la estructura hacemos un head.
```{r}
names(datos2020)
head(datos2020)
```

# TRANSFORMACIÓN Y LIMPIEZA DE DATOS

##  Transformacion del formato de los datos de 2020

Calculamos una columna día y una columna valor. Nos quedamos solo con los válidos.

```{r}

datos_2020 <- datos2020 %>% select(-names(datos2020)[str_starts(names(datos2020),"V")])%>%
  gather(key = "dia", value = "valor", names(datos2020)[str_starts(names(datos2020),"D")]) %>%
  mutate(dia= substring(dia,2))
  
validos_2020 <- datos2020 %>%select(-names(datos2020)[str_starts(names(datos2020),"D")]) %>%
  gather(key = "dia", value ="validez",
         names(datos2020)[str_starts(names(datos2020),"V")]) %>% mutate(dia= substring(dia,2))

new_2020 <- inner_join(datos_2020, validos_2020, by = c("ANO", "ESTACION", "MAGNITUD", "MES", "MUNICIPIO", "PROVINCIA", "PUNTO_MUESTREO", "dia")) 

print("La tabla siguiente muestra el numero de registros validos y no validos del año 2020")
table(new_2020$validez)

new_2020 <- new_2020 %>% filter(validez=="V")
```


Vemos como quedan los datos transformados
```{r}
head(new_2020)

```



## Transformacion del formato de los datos de 2021
```{r}

datos_2021 <- datos2021 %>% select(-names(datos2021)[str_starts(names(datos2021),"V")])%>%
  gather(key = "dia", value = "valor", names(datos2020)[str_starts(names(datos2021),"D")]) %>%
  mutate(dia= substring(dia,2))
  
validos_2021 <- datos2021 %>%select(-names(datos2021)[str_starts(names(datos2021),"D")]) %>%
  gather(key = "dia", value ="validez",
         names(datos2021)[str_starts(names(datos2021),"V")]) %>% mutate(dia= substring(dia,2))

new_2021 <- inner_join(datos_2021, validos_2021, by = c("ANO", "ESTACION", "MAGNITUD", "MES", "MUNICIPIO", "PROVINCIA", "PUNTO_MUESTREO", "dia"))

print("La tabla siguiente muestra el numero de registros validos y no validos del año 2021")
table(new_2021$validez)

new_2021 <- new_2021%>% filter(validez=="V")

```


```{r}
head(new_2021)
```




## Transformacion del formato de los datos de 2018

```{r}

datos_2018 <- datos2018 %>% select(-names(datos2018)[str_starts(names(datos2018),"V")])%>%
  gather(key = "dia", value = "valor", names(datos2018)[str_starts(names(datos2018),"D")]) %>%
  mutate(dia= substring(dia,2))
  
validos_2018 <- datos2018 %>%select(-names(datos2018)[str_starts(names(datos2018),"D")]) %>%
  gather(key = "dia", value ="validez",
         names(datos2018)[str_starts(names(datos2018),"V")]) %>% mutate(dia= substring(dia,2))

new_2018 <- inner_join(datos_2018, validos_2018, by = c("ANO", "ESTACION", "MAGNITUD", "MES", "MUNICIPIO", "PROVINCIA", "PUNTO_MUESTREO", "dia"))

print("La tabla siguiente muestra el numero de registros validos y no validos del año 2018")
table(new_2018$validez)

new_2018 <- new_2018%>% filter(validez=="V")

```

```{r}
head(new_2018)
```


##  Transformacion del formato de los datos de 2019
```{r}

datos_2019 <- datos2019 %>% select(-names(datos2019)[str_starts(names(datos2019),"V")])%>%
  gather(key = "dia", value = "valor", names(datos2019)[str_starts(names(datos2019),"D")]) %>%
  mutate(dia= substring(dia,2))
  
validos_2019 <- datos2019 %>%select(-names(datos2019)[str_starts(names(datos2019),"D")]) %>%
  gather(key = "dia", value ="validez",
         names(datos2019)[str_starts(names(datos2019),"V")]) %>% mutate(dia= substring(dia,2))

new_2019 <- inner_join(datos_2019, validos_2019, by = c("ANO", "ESTACION", "MAGNITUD", "MES", "MUNICIPIO", "PROVINCIA", "PUNTO_MUESTREO", "dia"))

print("La tabla siguiente muestra el numero de registros validos y no validos del año 2019")
table(new_2019$validez)

new_2019 <- new_2019%>% filter(validez=="V")

```


```{r}
head(new_2019)
```

## Unificamos todos los registros históricos en un único dataframe:

```{r}
data <- rbind(new_2018, new_2019)
data <- rbind(data, new_2020)
data <- rbind(data, new_2021)
View(data)
```

```{r}
# Descargamos en un único fichero csv los datos
write.csv(data, "data.csv")
```



```{r}
str(data)
```


```{r}
print("Provincias estudiadas")
unique(data$PROVINCIA)
print("Municipios estudiadas")
unique(data$MUNICIPIO)
print("ESTACIONES estudiadas")
length(unique(data$ESTACION))
print("MAGNITUDES estudiadas")
length(unique(data$MAGNITUD))
print("PUNTO_MUESTREO (combinaciones) estudiadas")
length(unique(data$PUNTO_MUESTREO))

```


## Construimos la columna de fechas
Eliminamos columnas dia, mes, año porque las cambiamos por fecha y validez, provincia y municipio porque solamente tienen un único valor

```{r, echo=FALSE}
data %<>% mutate(fecha=as.Date(paste(as.character(ANO), MES, dia, sep='-')),
                 valor=as.numeric(valor)) %>% 
  select(-ANO, -MES, -dia, -validez, -PROVINCIA, -MUNICIPIO)
```

## Fechas de inicio y fin de los datos
```{r}
min(data$fecha)
max(data$fecha)
```

## Separamos el punto de muestreo en estacion y forma de medida y quitamos punto de muestreo porque ya está separada su informacion
No nos quedamos con la tecnica, porque se ha usado siempre la de Fluorescencia ultravioleta.(cod. 38)
Traducimos los codigos a su significaod, magnitudes y formas de medir.

```{r}
data %<>% separate(PUNTO_MUESTREO, c("cod_estacion","magnitud","tecnica"), "_") %>% 
  select( -magnitud)



MAGNITUD <- c(1,6,7,8,9,10,12,14,20,30,35,37,38,39,42,43,44)
nombre_magnitud <- c("Dióxido de azufre", 
                 "Monóxido de carbono", 
                 "Monoxido de nitrógeno", 
                 "Dióxido de nitrógeno", 
                 "Partículas <2.5um",
                 "Partículas <10um",
                 "Oxidos de nitrógeno",
                 "Ozono",
                 "Tolueno",
                 "Benceno",
                 "Etilbenceno",
                 "Metaxileno",
                 "Paraxileno",
                 "Ortosileno",
                 "Hidrocarburos Totales(Hexano)",
                 "Metano",
                 "Hidrocarburos no metanicos (Hexano)")

diccionario <- as.data.frame(MAGNITUD, nombre_magnitud, rownames=FALSE)
diccionario$nombre_magnitud <- nombre_magnitud

data <- left_join(data, diccionario)
```



```{r, echo=FALSE}
# Cambiamos los nombres de las siguientes columnas
colnames(data)[colnames(data) == "ESTACION"] <- "estacion"
colnames(data)[colnames(data) == "MAGNITUD"] <- "magnitud"

head(data)
```
 ` 

## Guardamos en un dataframe las estaciones con los que trabajaremos así como los parámetros. Cuantos datos tengo por cada estación y parámetro

```{r, echo=FALSE}

# Contiene las magnitudes que vamos a trabajar 
df <- data%>%filter(magnitud==8 | magnitud==9 | magnitud == 10 | magnitud == 14)%>%
            subset(estacion %in% c(8,24,60))

# Creamos la columna nombre de estacion 
df$nombre_estacion <- recode(df$estacion, "8" = "Escuelas Aguirre", "24" = "Casa de Campo", "60" = "Plaza Tres Olivos")

#df%>%filter(estacion==8 & magnitud==8 & fecha>= "2018-01-02" & fecha < "2018-01-31")

```


```{r, echo=FALSE}

df%>%group_by(estacion, magnitud,nombre_magnitud)%>%count()
```




# Series temporales Representando todas las magnitudes a la vez los puntos de estación 8,24,60

```{r}

puntos<- unique(df$nombre_estacion)
for (punto in puntos){
muestra <- df%>% filter(nombre_estacion==punto)


plot <- ggplot(muestra, aes(x=fecha, y=valor)) +
  geom_line(aes(col=as.factor(nombre_magnitud)))+ theme_minimal()+ ggtitle(punto)+
  xlab("Fecha")+ylab("Valor")+labs(color="")
print(plot)
}

```


# Series temporales Representando la Magnitud 8 - Datos brutos diarios

```{r, error=TRUE}

for (punto in puntos){
muestra_mag8_brutos <- df%>% filter(nombre_estacion==punto & magnitud==8)


plot_8_brutos <- ggplot(muestra_mag8_brutos, aes(x=fecha, y=valor)) +
  geom_line(color="tomato2")+ theme_minimal()+ ggtitle(punto)+
  scale_colour_manual(values = c("red"))+labs(color="")+
  xlab("Fecha")+ylab("Valor Dioxido de Nitrógeno")
print(plot_8_brutos)
}


```


# Series temporales Representando la Magnitud 8 - Media Anual 

```{r}

for (punto in puntos){
muestra_mag8 <- df%>% filter(nombre_estacion==punto & magnitud == 8)

serie_muestra_mag8 <- ts(start= c(2018,1), end=c(2021,1),muestra_mag8$valor, frequency = 1)


# Convierte de serie temporal a dataframe
mm8 <- ts_df(serie_muestra_mag8)


plot_8 <- ggplot(mm8, aes(x=time, y=value)) +
  geom_point(color="tomato2", size=3)+theme_minimal()+ ggtitle(punto)+
  geom_hline(aes(yintercept=40, color="Valor límite media anual"))+
  scale_colour_manual(values = c("blue"))+labs(color="")+
  xlab("Fecha")+ylab("Valor Dioxido de Nitrógeno")
  
print(plot_8)
}

```



# Series temporales Representando la Magnitud 9  - Datos brutos diarios

```{r, error=TRUE}
puntos3 <- c("Escuelas Aguirre", "Casa de Campo")
for (punto in puntos3){
muestra_mag9_brutos <- df%>% filter(nombre_estacion==punto & magnitud==9)


plot_9_brutos <- ggplot(muestra_mag9_brutos, aes(x=fecha, y=valor)) +
  geom_line(color="blueviolet")+ theme_minimal()+ ggtitle(punto)+
  scale_colour_manual(values = c("red"))+labs(color="")+
  xlab("Fecha")+ylab("Valor Particulas<2.5")
print(plot_9_brutos)
}


```



# Series temporales Representando la Magnitud 9 - Media Anual 

```{r}
puntos4 <- c("Escuelas Aguirre", "Casa de Campo")

for (punto in puntos4){
  
muestra_mag9 <- df%>% filter(nombre_estacion==punto & magnitud == 9)

ss <- ts(start= c(2018,1), end=c(2021,1), muestra_mag9$valor, frequency = 1)


# Convierte de serie temporal a dataframe
mm9 <- ts_df(ss)


plot_9 <- ggplot(mm9, aes(x=time, y=value)) +
  geom_point(color="blueviolet", size=3)+theme_minimal()+ ggtitle(punto)+
  geom_hline(aes(yintercept=25, color="Valor límite media anual"))+
  scale_colour_manual(values = c("blue"))+labs(color="")+
  xlab("Fecha")+ylab("Valor Particulas<2.5")
  
print(plot_9)
}

```



# Series temporales Representando la Magnitud 10 - Datos brutos diarios

```{r}
for (punto in puntos){
muestra_mag10 <- df%>% filter(nombre_estacion==punto & magnitud==10)


plot_10 <- ggplot(muestra_mag10, aes(x=fecha, y=valor)) +
  geom_line(color="cornflowerblue")+ theme_minimal()+ ggtitle(punto)+
  geom_hline(aes(yintercept=50, color="Valor límite media diaria"))+
  scale_colour_manual(values = c("green"))+labs(color="")+
  xlab("Fecha")+ylab("Valor Particulas<10um")
print(plot_10)

}
```



# Series temporales Representando la Magnitud 10 - Media Anual 

```{r}

#library("tsbox")

for (punto in puntos){
muestra_mag10 <- df%>% filter(nombre_estacion==punto & magnitud==10)

serie_muestra_mag10 <- ts(start= c(2018,1), end=c(2021,1),muestra_mag10$valor, frequency = 1)


# Convierte de serie temporal a dataframe
mm10 <- ts_df(serie_muestra_mag10)




plot_10 <- ggplot(mm10, aes(x=time, y=value)) +
  geom_point(color="cornflowerblue", size=3)+ theme_minimal()+ ggtitle(punto)+
  geom_hline(aes(yintercept=40, color="Valor límite media anual"))+
  scale_colour_manual(values = c("green"))+labs(color="")+
  xlab("Fecha")+ylab("Valor Particulas<10um")
print(plot_10)

}

```



# Series temporales Representando la Magnitud 14 - Datos brutos diarios

```{r}
for (punto in puntos){
muestra_mag14 <- df%>% filter(nombre_estacion==punto & magnitud==14)


plot_14 <- ggplot(muestra_mag14, aes(x=fecha, y=valor)) +
  geom_line(color="green2")+ theme_minimal()+ ggtitle(punto)+
   geom_hline(aes(yintercept=120, color="Valor límite media diaria"))+
  scale_colour_manual(values = c("red"))+labs(color="")+
  xlab("Fecha")+ylab("Valor Ozono")
print(plot_14)

}
```



# Descomposición de serie temporal mensual para la estación 8, Escuelas Aguirre.

Esta estación se encuentra ubicada entre Calle Alcalá y C/O'Donell. Se trata de una estación de tipo "Urbana tráfico". Hemos representado sus respectivos parámetros que son Dióxido de nitrógeno (8), Partículas <2.5um (9), Particulas <10um (10), Ozono (14).

```{r, echo=FALSE}

df_8 <- df%>%filter(estacion==8) 
tss_8 <- tapply(df_8$valor, df_8$magnitud, ts, start=c(2018,1), end=c(2021,4), frequency = 12)
stl_8 <- lapply(tss_8, stl, s.window="periodic", robust=TRUE)

# Estructura interna de la Descomposición
#str(dcs_8)


autoplot(stl_8$`8`, main="Estación 8, Escuelas Aguirre, parámetro Dióxido de Nitrógeno")
autoplot(stl_8$`9`, main="Estación 8, Escuelas Aguirre, parámetro Partículas <2.5um")
autoplot(stl_8$`10`, main="Estación 8, Escuelas Aguirre, parámetro Partículas <10um")
autoplot(stl_8$`14`, main="Estación 8, Escuelas Aguirre, parámetro Ozono")

```



# Descomposición de serie temporal mensual para la estación 24, Casa Campo. 

Se trata de una estación de tipo "Suburbana". Hemos representado sus respectivos parámetros que son Dióxido de nitrógeno (8), Partículas <2.5um (9), Partículas <10um (10), Ozono (14).

```{r, echo=FALSE}

df_24 <- df%>%filter(estacion==24) 
tss_24 <- tapply(df_24$valor, df_24$magnitud, ts, start=c(2018,1), end=c(2021,4), frequency = 12)
stl_24 <- lapply(tss_24, stl, s.window="periodic", robust=TRUE)


autoplot(stl_24$`8`, main="Estación 24, Casa de Campo, parámetro Dióxido de Nitrógeno")
autoplot(stl_24$`9`, main="Estación 24, Casa de Campo, parámetro Partículas <2.5um")
autoplot(stl_24$`10`,main="Estación 24, Casa de Campo, parámetro Partículas <10um" )
autoplot(stl_24$`14`, main="Estación 24, Casa de Campo, parámetro Ozono")
```


# Descomposición de serie temporal mensual para la estación 60, Plaza Tres Olivos. 

Se trata de una estación de tipo "Urbana Fondo". Hemos representado sus respectivos parámetros que son Dióxido de nitrógeno (8), Particulas <10um (10), Ozono (14).

```{r, echo=FALSE}

df_60 <- df%>%filter(estacion==60) 
tss_60 <- tapply(df_60$valor, df_60$magnitud, ts, start=c(2018,1), end=c(2021,3), frequency = 12)
stl_60 <- lapply(tss_60, stl, s.window="periodic", robust=TRUE)

autoplot(stl_60$`8`, main="Estación 60, Plaza Tres Olivos, parámetro Dióxido de Nitrógeno")
autoplot(stl_60$`10`, main="Estación 60, Plaza Tres Olivos,parámetro Partículas <10um")
autoplot(stl_60$`14`, main="Estación 60, Plaza Tres Olivos, parámetro Ozono")
```


# Descomposición de serie temporal diaria para la estación 8, Escuelas Aguirre.

```{r, echo=FALSE}

df_8_dia <- df%>%filter(estacion==8) 
tss_8_dia <- tapply(df_8_dia$valor, df_8$magnitud, ts, start=c(2018,1), end=c(2021,4), frequency = 365)
stl_8_dia <- lapply(tss_8_dia, stl, s.window="periodic", robust=TRUE)

# Estructura interna de la Descomposición
#str(dcs_8)


autoplot(stl_8_dia$`8`, main="Estación 8, Escuelas Aguirre, parámetro Dióxido de Nitrógeno")
autoplot(stl_8_dia$`9`, main="Estación 8, Escuelas Aguirre, parámetro Partículas <2.5um")
autoplot(stl_8_dia$`10`, main="Estación 8, Escuelas Aguirre, parámetro Partículas <10um")
autoplot(stl_8_dia$`14`, main="Estación 8, Escuelas Aguirre, parámetro Ozono")

```



# Descomposición de serie temporal diaria para la estación 24, Casa Campo.

```{r, echo=FALSE}

df_24_dia <- df%>%filter(estacion==24) 
tss_24_dia <- tapply(df_24_dia$valor, df_24$magnitud, ts, start=c(2018,1), end=c(2021,4), frequency = 365)
stl_24_dia <- lapply(tss_24_dia, stl, s.window="periodic", robust=TRUE)


autoplot(stl_24_dia$`8`, main="Estación 24, Casa de Campo, parámetro Dióxido de Nitrógeno")
autoplot(stl_24_dia$`9`, main="Estación 24, Casa de Campo, parámetro Partículas <2.5um")
autoplot(stl_24_dia$`10`,main="Estación 24, Casa de Campo, parámetro Partículas <10um" )
autoplot(stl_24_dia$`14`, main="Estación 24, Casa de Campo, parámetro Ozono")
```


# Descomposición de serie temporal diaria para la estación 60, Plaza Tres Olivos. 

```{r, echo=FALSE}

df_60_dia <- df%>%filter(estacion==60) 
tss_60_dia <- tapply(df_60_dia$valor, df_60$magnitud, ts, start=c(2018,1), end=c(2021,3), frequency = 365)
stl_60_dia <- lapply(tss_60_dia, stl, s.window="periodic", robust=TRUE)

autoplot(stl_60_dia$`8`, main="Estación 60, Plaza Tres Olivos, parámetro Dióxido de Nitrógeno")
autoplot(stl_60_dia$`10`, main="Estación 60, Plaza Tres Olivos,parámetro Partículas <10um")
autoplot(stl_60_dia$`14`, main="Estación 60, Plaza Tres Olivos, parámetro Ozono")
```



# Modelos ARIMA



### Series temporales de la estación 60 que se predicirán: magnitud 8= Dioxido de Nitrógeno, magnitud 10=Particulas<10, magnitud 14=ozono

```{r, echo=FALSE}
tss_60_8<- tss_60$'8'
tss_60_10<- tss_60$'10'
tss_60_14<- tss_60$'14'
```


### Elaboramos el modelo magnitud 8, Dióxido de nitrógeno, en la estación 60 

```{r, echo=FALSE}
# Ejemplo modelo para la magnitud 8 en la estación 60 
modelo60_8 <- auto.arima(tss_60_8, trace = TRUE)
print(summary(modelo60_8))
```


### Realizamos predicciones  magnitud 8, Dióxido de nitrógeno, en la estación 60 

```{r, echo=FALSE}
prediccion60_8 <- forecast(modelo60_8, 6, level=95)


plot(prediccion60_8, main="Estación 60 - Predicción Dióxido de nitrógeno (8)")
summary(prediccion60_8)
``` 
Ruido blanco: es una secuencia de variables aleatorias de media cero, varianza constante y covarianzas nula. Esto ssignifica que ningún modelo podrá ajustar los valores de la raíz cuadrada del parámetro de Dióxido de Nitrógeno.




### Realizamos nuevo filtrado de fecha para separar la serie de Dióxido de Nitrógeno: guardamos sólo los datos desde Marzo de 2018 hasta Marzo 2020

```{r, echo=FALSE}
df2<- filter(df, fecha>="2018-03-01" & fecha<="2020-03-31")
```



### Construcción de las series desde Marzo de 2018 hasta Marzo de 2020, utilizamos dos años completos.


```{r}
puntos5<- unique(df2$nombre_estacion)

for (punto in puntos5){

muestra_2 <- df2%>% filter(nombre_estacion==punto & magnitud == 8)


plot <- ggplot(muestra_2, aes(x=fecha, y=valor)) +
  geom_line(aes(col=as.factor(nombre_magnitud)))+ theme_minimal()+ ggtitle(punto)+
  xlab("Fecha")+ylab("Valor")+labs(color="Magnitud")
print(plot)
}
```


### Descomposición de los datos de marzo 2018 - marzo 2020

```{r, echo=FALSE}

df2_60 <- df2%>%filter(estacion==60) 
tss2_60 <- tapply(df2_60$valor, df2_60$magnitud, ts, start=c(2018,3),end=c(2020,3), frequency=12)

stl2_60<- lapply(tss2_60, stl, s.window="periodic", robust=TRUE)


autoplot(stl2_60$`8`, main="Estación 60, Plaza Tres Olivos, parámetro Dióxido de Nitrógeno")

#autoplot(stl_60_Marzo2020$`10`, main="Estación 60, Plaza Tres Olivos,parámetro Partículas <10um")
#(stl_60_Marzo2020$`14`, main="Estación 60, Plaza Tres Olivos, parámetro Ozono")

```



### Elaboramos el modelo magnitud 8, Dióxido de nitrógeno, en la estación 60 

```{r, echo=FALSE}
# Ejemplo modelo para la magnitud  en la estación 60 
tss2_60_8<- tss2_60$'8'
modelo2_60_8 <- auto.arima(tss2_60_8, trace = TRUE, lambda = 0)
print(summary(modelo2_60_8))
```


### Realizamos predicciones utilizando el modelo elaborado anteriormente del período marzo 2018 hasta marzo 2020

```{r, echo=FALSE}
prediccion2_60_8 <- forecast(modelo2_60_8, 12, level=95)

summary(prediccion2_60_8)

plot(prediccion2_60_8, main="Estación 60 - Predicción Dióxido de nitrógeno (8)")

```

```{r, echo=FALSE}
# Creamos una secuencia de fecha 
fecha <- seq(as.Date("2020-4-1"), as.Date("2021-3-1"), by = "month")
#fecha <- zoo::as.yearmon(fecha, "%m-%Y")  

fecha_tabla <- format(fecha, "%m-%Y")

# Elaboramos un dataframe con los valores realeces y las predicciones 
tabla  <- data.frame(fecha = fecha_tabla, valor_actual = tss_60$`8`[28:39], valor_prediccion = prediccion2_60_8)

View(tabla)

```


### Plot Comparativo de las valores reales vs valores predichos del Dióxido de nitrógeno(8)

```{r, echo=FALSE}

grafico <- data.frame(fecha = fecha, actual = tss_60$`8`[28:39], prediccion = prediccion2_60_8)

grafico %>% ggplot()+
  geom_line(aes(fecha, actual, color = "actual"))+labs(color="")+
  geom_line(aes(fecha, prediccion.Point.Forecast , color="prediccion"))+ylab("Valor")+
  ggtitle("Gráfico comparativo de los valores reales vs predichos del Dióxido de nitrógeno")

```



### Elaboración modelo magnitud 10, Particulas <10um, estación 60 

```{r, echo=FALSE}

# Ejemplo modelo para la magnitud 10 en la estación 60 
modelo60_10 <- auto.arima(tss_60_10, trace = TRUE, lambda = 0)
print(summary(modelo60_10))
```


### Predicción la magnitud 10, Partículas <10um, estación 60 


```{r, echo=FALSE}
prediccion60_10 <- forecast(modelo60_10, 6, level=95)
plot(prediccion60_10, main="Estación 60 - Predicción  Partículas <10um (10)")
summary(prediccion60_10)
``` 


### Elaboración modelo magnitud 14, Ozono, estación 60 

```{r, echo=FALSE}

# Ejemplo modelo para la magnitud 14 en la estación 60 
modelo60_14 <- auto.arima(tss_60_14, trace = TRUE, lambda=0)
print(summary(modelo60_14))
```


### Predicción la maginitud 14, Ozono, estación 60 


```{r, echo=FALSE}
prediccion60_14 <- forecast(tss_60_14, 6, level=95)
plot(prediccion60_14, main="Estación 60 - Predicción Ozono (14)")
summary(prediccion60_14)
```




